臺灣士林地方法院民事裁定　　　　　　99年度事聲字第5064號
聲　明　人　台北富邦商業銀行股份有限公司
法定代理人　韓蔚廷
代　理　人　蘇啟新
相　對　人　張祐嘉即張雅萍
上列聲明人因相對人聲請更生事件，對於本院司法事務官民國99
年7 月30日98年度司執消債更字第160 號裁定不服，提出異議，
本院裁定如下：
    主  文
聲明異議駁回。
聲明程序費用由聲明人負擔。
    理  由
一、本件聲明異議意旨略以：原裁定認可之更生方案（下稱原更
    生方案）就相對人對聲明人應負之就學貸款連帶保證債務之
    履行，定為「債權人台北富邦銀行就學貸款債權12萬9,758
    元，已經依契約約定按期受償，於本件更生方案公告時，尚
    無未履行債務情事，債務人之保證責任尚未發生，故暫不列
    入更生方案受分配。然於更生方案履行期間，該就學貸款債
    權若於清償期屆至，而未經依契約約定之償還辦法受償時，
    自債務人應負保證責任時起，以更生方案履行期間內為限，
    債權人台北富邦銀行得以保證債權金額12萬9,758 元，就各
    期清償金額與其他債權人按債權比例，計算每期可分配金額
    受償」與消費者債務清理條例第30條規定及學說通說見解不
    合，如於更生方案履行期間，主債務人無債務不履行情事，
    則俟原更生方案履行完畢後，始發生主債務人債務不履行之
    情事時，聲明人又不得對相對人開始、繼續訴訟及強制執行
    ，金融機構辦理授信為確保債權而徵提保證人之意義因此盡
    失，金融秩序則悉數破壞殆盡，且債務人依更生方案履行後
    ，除當然免責外，已承受債權人對主債務人之權利，故並無
    不利之情事。是原裁定應將異議人對債務人「就學貸款」之
    連帶保證債權自更生方案履行第1 期開始，即予以納入清償
    分配，將更臻符合消費者債務清理條例之立法意旨。為此，
    聲明異議等語。而聲明：(一)認可原更生方案之裁定廢棄。(二)
    相對人應修正更生方案，將其對聲明人之連帶保證債權自履
    行期之第1 期起，即予納入清償分配。
二、按債務人有薪資、執行業務所得或其他固定收入，法院認更
    生方案之條件公允者，得不經債權人會議可決，逕依債務人
    之聲請或依職權以裁定認可更生方案。」；「有下列情形之
    一者，法院不得為前項之認可：... 三無擔保及無優先權債
    權受償總額，顯低於法院裁定開始更生程序時，依清算程序
    所得受償之總額。」消費者債務清理條例第64條第1 項、第
    2 項第3 款定有明文。揆其立法理由分為：「債務人如有薪
    資、執行業務所得（例如：計程車司機之執行業務所得）等
    固定收入，並將其可處分所得之一定部分充為清償，於債權
    人之權益已有保障，其更生程序應更為簡易、迅速。故債務
    人提出之更生方案，倘法院認為其條件公允（例如：清償總
    額已達債權總額相當成數，債權人受償金額不致過低等），
    得不待債權人會議可決，逕依債務人之聲請或依職權以裁定
    認可之，爰設第一項。」；「更生程序係以債務人將來有繼
    續性及反覆性收入之望為前提，立法鼓勵債務人利用更生程
    序，避免清算程序，無非在於更生程序對於債權人較為有利
    ，可使債權人獲得較高之清償額數，而債務人復得以藉更生
    程序獲得重建，倘無擔保及無優先權債權於更生程序所得受
    償之總額，顯低於法院裁定開始更生程序時，依清算程序可
    能受償之總額，即與上開立法本旨相違，為保障債權人之權
    益，法院自不應逕行認可更生方案，爰設第三款。」等語。
    本此，上揭關於債務人所提出之更生方案，法院是否裁定認
    可所應審酌者，闕為更生方案所定之清償方式、時期、金額
    ，依據債務人當時之薪資、執行業務所得或其他固定收入狀
    況，如按該更生方案履行清償義務，則是否在可維持債務人
    及扶養家屬基本生活之經濟安全，並有履行可能，使債務人
    於其可負擔之最大且合理之理償債能力範圍內，履行清償義
    務，而在更生或清算之程序選擇中，如選擇更生程序而依更
    生方案清償，不致產生因該程序選擇使債權人受償比例顯著
    降低，遂其藉此保全原有資產而脫免債務之道德風險。如在
    此條件下，以通常合理之基準加以判斷，法院審酌後認更生
    方案對債權人及債務人雙方權利義務，無顯失公允之處，而
    為認可更生方案之裁定，屬法院裁量之權限，除有明顯與上
    開條件不合者外，不能許債權人任意指摘有何失允不當。
三、次按連帶保證債務人，固係與所保證債務之人負同一債務，
    各負全部給付義務，其債務於主債務人對債權人負擔債務同
    時，即已發生。又消費者債務清理條例第30條雖明文規定：
    「數人就同一給付各負全部履行之責任者，其中一人或數人
    或其全體受法院開始更生或清算程序之裁定時，債權人得就
    其債權於裁定時之現存額，對各更生債務人或清算財團行使
    權利。」但該法律條文並未明定無論契約所附條件成就或債
    務履行期限屆至與否，均一律視為條件成就或到期，而應命
    更生債務人即時開始清償。更生方案就此類債權按所附條件
    或期限之具體情狀，酌定開始履行之條件或期限，不能認為
    係違反該條規定之違法。而消費者債務清理條例之立法目的
    ，既在於使積欠債務之消費者得藉此更生、清算獲得經濟上
    安全維生之基礎，則解釋上自不能就尚未屆期或條件未成就
    前之債務，令負提前清償之義務，而因更生程序更受不利。
    即債權人雖得於更生程序中行使權利，而許列入債權表中，
    然債務必已屆清償期或條件成就，債務人始負給付義務，故
    如債權之發生係附停止條件或給付為未屆清償期者，應按條
    件或期限列入分配，不能擬制為條件成就或屆期，其為附解
    除條件者，則於條件成就時自債權表剔除，債務人自無庸繼
    續依更生方案清償，更生方案就類此情形併為考量，而酌定
    為附條件、期限之更生方案，難謂有何不合之處。再者，更
    生方案之條件「公允」，除考量清償總額已達債權總額相當
    成數外，亦應斟酌各債權人間之公平受償，及特定債權人依
    更生方案行使權利時，是否較他債權人受有不公平之限制。
    各債權人對於債務人之債權，有屆期或條件成就與否之差異
    時，就條件未成就者而言，其債權是否發生尚不確定，就債
    務履行期尚未屆至者而言，債權人對於債務人尚不能行使給
    付請求權，以此對照其他債權人之債權已屆期、不附條件者
    而言，如均許同視而列入更生方案按相同比例受償，勢將影
    響其他債權人受償之金額，實非平允。如按所附條件或期限
    列入更生方案，因於條件成就或期限屆至而未獲清償時，則
    可按債權金額比例，與其他債權人共同受償，尤其於連帶保
    證債務人而主債務人仍按期正常清償之情況下，債權人既得
    依契約就屆期債務自主債務人全額受償，自不應使其復自更
    生債務人超額受償，如此不僅無礙於其債權之受償，對其他
    債權人而言，亦方堪謂屬公允，且不生劣後或對於條件成就
    或期限屆至前債權人權利行使增加額外限制之問題，蓋此乃
    因該債權本質上所受之原來限制，非更生方案所增加。反之
    ，若不問條件成就或期限屆至與否，一概認為與未附條件或
    已屆清償期未獲清償之債權同視為所謂之現存額，命債務人
    一併清償，又主債務人亦同時繼續為清償，則因清償係連帶
    債務絕對消滅事由（民法第274 條規定參照），連帶保證債
    務與一般連帶債務、不真正連帶債務法律效果上並無不同，
    連帶保證債務人依更生方案所為之清償，同生消滅連帶保證
    之更生債務人債務之效果，更生債務人如仍為給付，則勢生
    期前預付或溢付之結果，徒增法律關係之混亂，更使其他債
    務人減少受償之金額而受不利益。如復認連帶保證債務人依
    更生方案所為之清償，應隨時扣除主債務人已為之清償，並
    以更生方案所載清償比例為上限，則更生方案之履行將隨時
    處於變動狀態，為使連帶保證債務之債權人所受清償之數額
    不超出其債權總額，必須隨時確認主債務人履行狀況，將導
    致履行給付義務之困難，各方亦無人因此獲益，是於主債務
    人猶正常履約清償之情形，連帶保證債權經列入債權表後即
    時開始清償與否，對於連帶保證債權人無任何損益可言，僅
    徒然增加更生債務人之負擔及減少其他債權人受償之比例與
    金額而已。至預期將來主債務人有未履行或不能履行之事實
    發生時，恐因更生債務人免責而致債權人完全不能自更生債
    務人處受償一節，則屬臆測將來不確定之事實。況於更生期
    間內，如主債務人一直按期全額清償，即為連帶保證債權人
    於更生期間最高可獲償之數額，必然高於依更生方案由更生
    債務人於更生期間按比例清償之金額，要無受何不利益或不
    公允可言。
四、本件聲明人雖執前情聲明異議，指摘原審裁定不當。惟：
  (一)查相對人聲請更生事件，前經本院於民國98年9 月28日以97
    年度消債更字第440 號裁定相對人自同年11月30日17時起開
    始更生程序，並命司法事務官進行更生程序。嗣相對人於本
    院98年度司執消債更字第160 號更生事件程序中提出更生方
    案（即原更生方案），由本院司法事務官於99年7 月30日以
    98年度司執消債更字第160 號裁定，認相對人有薪資、執行
    業務所得或其他固定收入，而原更生方案所定清償條件公允
    、適當、可行，而逕予裁定認可，併依職權限制更生條件履
    行期間，相對人應受之生活限制。
  (二)原裁定認可相對人所提出之原更生方案，乃由相對人分48期
    ，以2 個月為1 期，按期清償全體無擔保債權人1 萬9,400
    元，其債務總額依照99年2 月26日公告確定之債權表計算為
    118 萬8,467 元，不包含聲明人對相對人為第三人張予馨為
    連帶保證之就學貸款債權金額12萬9,758 元，相對人清償總
    額為93萬1,200 元，清償比例為78.35 ％，業據本院調取原
    審卷宗查核無誤。
  (三)本件聲明人乃相對人為張予馨就學貸款之連帶保證債權人，
    而張予馨迄今仍依約正常繳款清償，為聲明人所陳明（本院
    卷第17頁以下），且無證據顯示聲明人已依借款契約行使加
    速條款使貸款債務全部屆期，即相對人對聲明人尚無已屆期
    而未清償之債務存在。依欲上揭規定及說明，原更生方案就
    聲明人於更生程序中所行使之連帶保證債權，在原更生方案
    附件一參、補充說明第6 項記載：「債權人台北富邦銀行就
    學貸款債權12萬9,758 元，已經依契約約定按期受償，於本
    件更生方案公告時，尚無未履行債務情事，債務人之保證責
    任尚未發生，故暫不列入更生方案受分配。然於更生方案履
    行期間，該就學貸款債權若於清償期屆至，而未經依契約約
    定之償還辦法受償時，自債務人應負保證責任時起，以更生
    方案履行期間內為限，債權人台北富邦銀行得以保證債權金
    額12萬9,758 元，就各期清償金額與其他債權人按債權比例
    ，計算每期可分配金額受償」之條件。參照聲明人所提出之
    張予馨就學貸款借據、申請書記載，張予馨乃自88年間在高
    級中學就讀時起迄至94年8 月陸續分9 學期向聲明人借款，
    借款總金額為22萬3,427 元，其中由相對人擔任連帶保證人
    者，係自90年2 月起，合計應由相對人連帶清償之金額為16
    萬9,897 元，而張予馨已於95年7 月間畢業，如按聲明人在
    更生事件程序中陳報之當時債權餘額計算，張予馨已清償金
    額為9 萬3,669 元，依據借據約定，張予馨應自完成學業滿
    1 年後，以每一學期之就學貸款，於1 年期間內分期按年金
    法給付之期間、方式清償，故張予馨目前應係在清償第4 學
    期貸款期間，則張予馨應履行清償之期間，尚餘約5 年，而
    原裁定認可之更生方案履行期間，係以2 個月為1 期，分48
    期給付，履行期間為8 年，可知張予馨依借款契約履行清償
    義務至完畢之期間，仍在原更生方案履行期間內，是如將聲
    明人對相對人之連帶保證債權逕行列入原更生方案並由相對
    人立即開始分8 年清償，則履行期間更長於張予馨清償期間
    ，對聲明人亦非有利。但如張予馨有屆期未依約清償之情事
    時，則依原更生方案所定，聲明人即時加入受清償之債權人
    ，與其他債權人按比例受償，亦無不公允或損害聲明人利益
    之處，堪認原更生方案洵無聲明人所指摘之違法或使其受有
    不利益之情事。
五、從而，相對人於更生程序中提出原更生方案，經原裁定認屬
    公允、適當、可行，且無消債條例第63條、第64條第2 項所
    定不應認可之消極事由存在，雖未能經債權人會議可決，仍
    應予以認可該更生方案，另就相對人在未依更生條件全部履
    行完畢前之生活程度，併予裁定限制。揆之上揭規定及說明
    ，應認於法核無違誤。聲明人執前情指摘原裁定認可之原更
    生方案不當，求予廢棄改判，為無理由，應予駁回。至上載
    原更生方案附件一參、補充說明第6 項中所記載：「債務人
    之保證責任尚未發生」一語，當係「債務人之保證債務尚無
    屆期而未清償者」或類此內涵文義之誤載，並無礙於原更生
    方案之履行，應由原承辦司法事務官於更生程序中，命相對
    人確認後聲請更正，併予敘明。
六、爰裁定如主文。
中    華    民    國  100     年    2     月    25    日
                  民事第二庭  法      官  蕭錫証
上為正本係照原本作成。
如不服本裁定，應於裁定送達後10日內，以書狀向本院提出抗告
並繳納抗告費新臺幣1千元。
中    華    民    國  100     年    3     月    2     日
                              書  記  官  羅伊安